【裁判字號】    88,易,4359
【裁判日期】    890308
【裁判案由】    違反著作權法
【裁判全文】
~W2Z2;臺灣高雄地方法院刑事判決~W1Z1;         八十八年度易字第四三五九號
    公  訴  人  臺灣高雄地方法院檢察署檢察官
    被      告  甲○○
右被告因違反著作權法案件，經檢察官提起公訴（八十八年度偵字第二二四二二號）
，本院判決如左：
        主  文
本件公訴不受理。
        理  由
一、公訴意旨詳如附件起訴書所載。
二、公訴人認被告甲○○犯有著作權法第九十二條之罪，無非係以告訴人三本企業股
    份有限公司（下稱三本公司）就「高校惡靈富江」之錄影帶享有著作財產權，及
    在被告店內查獲貼有「博大」標籤之錄影帶一捲等，為其主要論據，固非無見。
三、惟按：著作權法第九十二條之罪，依同法第一百條前段規定，須告訴乃論，而案
    件有告訴或請求乃論之罪，未經告訴、請求，或告訴、請求已經撤回，或已逾告
    訴期間者，應諭知不受理之判決，刑事訴訟法第三百零三條第三款定有明文。訊
    據被告堅決否認有侵害告訴人三本公司著作財產權之犯行，辯稱：扣案之錄影帶
    並非其店內之物，可能係客人返還時弄錯，且伊並沒有出租該錄影帶，況且，該
    影片為日本國人著作，未在臺灣地區首次發行，亦未於日本國發行後三十日內在
    臺灣地區發行，依著作權法規定，應不得享有著作權等語。
四、經查：
（一）外國人之著作合於下列情形之一者，得依本法享有著作權。但條約或協定另有
      約定，經立法院議決通過者，從其約定：一、於中華民國管轄區域內首次發行
      ，或於中華民國管轄區域外首次發行後三十日內，在中華民國管轄區域內發行
      者，但以該外國人之本國對中華民國人之著作，在相同情形，亦予保護且經查
      證屬實者為限；二、依條約、協定或其本國法令、慣例、中華民國人之著作得
      在該國享有著作權者，此為著作權法第四條所明定。本件「高校惡靈富江」之
      視聽著作之創作人為大映株式會社（DAIEI CO.,LTD.，見警訊筆錄所附之買賣
      合約備忘錄影本、新聞局電影准演執照影本），為日本國人，故該著作屬外國
      人著作，其權利是否受我國著作權法之保護，自應依著作權法第四條之規定。
（二）按大映株式會社製作出品之「高校惡靈富江」電影在日本國首次發行時間為八
      十八年三月六日（公元一九九九年三月六日），並於八十八年八月六日在臺灣
      嘉年華影城、百老匯影城、梅花戲院等院線公開上映（見警訊筆錄所附日本公
      開發行時間證明文件影本、八十八年八月六日聯合晚報剪報影本、八十八年八
      月六日民生報剪報影本），由此顯見告訴人三本公司係於八十八年八月六日以
      後，始在我國管轄之臺灣地區發行「高校惡靈富江」影片，距該影片在日本國
      首次發行時間已逾三十日。故告訴人三本公司就系爭「高校惡靈富江」影片，
      自不得援引著作權法第四條第一款之規定，主張在我國享有著作權。
（三）告訴人三本公司雖以八十二年七月十六日北美事務協調委員會與美國在臺協會
      著作權保護協定，在伯恩公約或世界著作權法公約會員國境內首次發行之著作
      ，於首次發行後一年內，由我國人以書面協議取得專有權利，且該著作已在我
      國或美國對公眾流通者，得受我國著作權法之保護之規定，主張本件「高校惡
      靈富江」已由告訴人三本公司獲得專屬授權在臺灣地區發行，日本係伯恩公約
      會員國，該視聽著作係於首次發行一年內由告訴人取得專有權利，自應受著作
      權之保護。然上開著作權保護協定係保護中華民國及美國領域內取得專有權利
      之人，受保護者為：１、依各領域法律，認為公民或國民之個人或法人。２、
      於該領域內首次發行其著作之個人或法人。此觀該協定第一條第三項規定自明
      。據此規定，須中華民國人或美國人之著作於中華民國或美國領域內首次發行
      ；中華民國或美國人之著作於中華民國或美國所參加之多邊著作權公約會員國
      內首次發行後，一年內經由有關中華民國或美國人簽署協議取得專有權利者，
      始得於我國境內主張著作權。至該保護協定第一條第六項雖約定：「依本協定
      之宗旨，於本協定一方領域內有常居所之著作人及其他著作權人，應予視同該
      領欲內之受保護人」，然應係指依該領域法律認定為公民或國民之個人或法人
      以外之中華民國人或美國人，在各該領域內有常居所而言。查上開「高校惡靈
      富江」影片之著作人為日本國人大映株式會社，因其非中華民國或美國人，業
      如前述，縱日本國為伯恩公約之會員國，亦不得藉我國北美事務協調委員會與
      美國在臺協會簽定之著作權保護協定，而取得著作權之保護。
（四）綜上所述，本件「高校惡靈富江」為日本國人著作，其未在我國管轄境內境首
      次發行，亦未在日本國內首次發行後三十日內於我國管境內發行，而日本國與
      我國未簽訂有關保護著作權之條約或協定，依其本國法之法令及慣例，亦未對
      我國國民之著作加以保護，是以上開「高校惡靈富江」無從依我國著作權法享
      有著作權，公訴人認被告所持有之錄影帶為非法重製之視聽著作物，容有誤會
      。本件「高校惡靈富江」影片，依我國著作法第四條之規定，既未享有著作權
      ，告訴人三本公司即非著作財產權受侵害之被害人，其告訴為不合法，應視為
      未經告訴，依前揭說明，自應為不受理之諭知。
據上論斷，應依刑事訴訟法第三百零三條第三款，判決如主文。
中      華      民      國      八十九      年      三    月     八     日
                              臺灣高雄地方法院刑事第七庭
                                  法  官    陳  正  禧
右正本證明與原本無異。
如不服本判決，應於判決送達後十日內，向本院提出上訴狀。
                                  書記官    林  豐  富
中    華    民    國      八十九      年      三      月      九      日


司法院資訊處製作；財團法人民間司法改革基金會備份。
